臺灣基隆地方法院民事判決
110年度撤字第1號
原      告  東安山太陽廟

法定代理人  吳國誠      
被      告  行政院農業委員會林務局羅東林區管理處

法定代理人  蕭崇仁      
訴訟代理人  陳彥嘉律師
被      告  吳武雄        住○○市○○區○○路00巷00○0                              號
上列當事人間撤銷確定判決事件，本院於民國110年3月4日言詞
辯論終結，判決如下：
    主      文
原告之訴駁回。
訴訟費用由原告負擔。
    事實及理由
一、按訴狀送達後，原告不得將原訴變更或追加，但請求之基礎
    事實同一者、不甚礙被告之防禦或訴訟之終結者，不在此限
    ，民事訴訟法第255條第1項第2款、第7款定有明文。次按所
    謂「請求之基礎事實同一」係指變更或追加之訴與原訴之主
    要爭點有其共同性，各請求利益之主張在社會生活上可認為
    同一或關連，而就原請求之訴訟及證據資料，於審理繼續進
    行在相當程度範圍內具有同一性或一體性，得期待於後請求
    之審理予以利用，俾先後兩請求在同一程序得加以解決，避
    免重複審理，進而為統一解決紛爭者，即屬之，最高法院90
    年度台抗字第2號、91年度台簡抗字第33號、95年度台上字
    第1573號裁判意旨可資參照。查本件原係陳美琴、藍秋霞、
    吳國誠為原告，依民事訴訟法第507條之1對本院106年度訴
    字第584號確定判決提起撤銷之訴，嗣於民國110年2月4日第
    一次言詞辯論期日變更原告為東安山太陽廟，以吳國誠為法
    定代理人，雖為被告行政院農業委員會林務局羅東林區管理
    處（下稱羅東林管處）所不同意，然均係基於被告吳武雄（
    下稱吳武雄）對於寺廟本體有無處分權之同一基礎事實，且
    於第一次言詞辯論期日即為當事人變更，不甚礙訴訟之終結
    ，揆諸前揭規定，應予准許。
二、原告主張：原告訂有組織章程，設有代理人、辦事處，有一
    定之財產，為非法人團體，依民事訴訟法第40條第3項規定
    有當事人能力。羅東林管處竟然以吳武雄為被告，主張吳武
    雄對基隆市信義地政事務所107年2月7日107土丈字第079號
    土地複丈成果圖所示編號A、B、C、D之廁所、涼亭、雨棚、
    基隆市○○路00巷00○0號建物即太陽廟（下稱系爭地上物）有
    處分權，訴請吳武雄拆除系爭地上物（下稱前案訴訟），經
    本院106年度訴字584號民事判決吳武雄應將坐落基隆市○○區
    ○○段000地號國有土地（下稱系爭土地）上之系爭地上物均
    拆除，並將上開占用土地騰空返還予羅東林管處，另給付羅
    東林管處新臺幣（下同）181,998元，及自106年12月1日起
    至清償日止，按週年利率5%計算之利息，並自106年10月1日
    起至返還占用土地之日止，按月給付羅東林管處3,270元確
    定（下稱系爭確定判決）。然太陽廟是由眾信徒出資捐款所
    興建，吳武雄已高齡將近80歲，只是退休礦工，在太陽廟擔
    任廟公，並無資力興建寺廟，系爭地上物之真正權利人為原
    告，並非吳武雄所有，羅東林管處請求吳武雄拆除系爭地上
    物，當事人顯然不適格，原告對系爭確定判決有法律上利害
    關係，因不知有前訴訟程序，為此依民事訴訟法第507條之1
    規定，提起第三人撤銷之訴，求為撤銷系爭確定判決。　　
三、羅東林管處抗辯：吳武雄在前案訴訟審理時是委任律師為代
    理人，從未有如原告主張之抗辯，且寺廟官方網站內容記載
    是吳武雄在幾十年間，慢慢籌資興建至今的規模等情，吳武
    雄自系爭確定判決宣判後，亦提出緩拆計畫書表明願意陸續
    自行拆除占用之建物、同意繳納不當得利金額，請求給予時
    間自行拆除，並無當事人不適格而為判決之情形。又原告所
    提組織章程係內政部103年度「道教宮廟組織或管理章程範
    例-適用管理委員會制」之範本，原告主張係於81年間經信
    徒大會議決修正通過，顯然不實，且未遵期補正合法之法定
    代理人，原告之訴不合法，應予駁回。再者，第三人撤銷訴
    訟之原告適格，限於受既判力效力所及之第三人，系爭確定
    判決之既判力未必及於原告，且得向執行法院提起第三人異
    議之訴，原告並非不得以其他法定程序請求救濟，何況原告
    所列法定代理人吳國誠係吳武雄之子，對吳武雄於前案訴訟
    應訴事實及訴訟過程，難諉為不知，故不得提起本件第三人
    撤銷訴訟。並答辯聲明：原告之訴駁回。　　
四、吳武雄陳稱太陽廟非其所有，其只是在該廟服務，對原告請
    求沒有意見。　　
五、羅東林管處前以其為系爭土地之管理機關，吳武雄未經同意
    ，自行占用系爭土地搭建系爭地上物等情，依民法第767條
    、第179條規定，求為命吳武雄拆除系爭地上物並返還占用
    土地，及給付相當於租金之不當得利，經系爭確定判決本於
    吳武雄為訴訟標的之認諾，判決吳武雄應將坐落系爭土地上
    之系爭地上物均拆除，並將上開占用土地騰空返還予羅東林
    管處，另給付羅東林管處181,998元，及自106年12月1日起
    至清償日止，按週年利率5%計算之利息，並自106年10月1日
    起至返還占用土地之日止，按月給付羅東林管處3,270元確
    定等事實，為兩造所不爭執，並經本院調取前案訴訟卷宗核
    閱屬實，堪信為真。
六、原告主張依民事訴訟法第507條之1規定，請求撤銷系爭確定
    判決，為羅東林管處所否認，並以前詞置辯，本院判斷如下
    ：
　㈠按法定代理權有欠缺而可以補正者，審判長應定期間命其補
    正，民事訴訟法第49條定有明文。又法定代理權有無欠缺，
    不問訴訟程度如何，法院應依職權調查之（最高法院26年鄂
    上字第41號判例意旨參照）。即法定代理為起訴合法要件之
    一，法院應隨時依職權調查之，如原告未由法定代理人合法
    代理，且未於法院所定期間內補正者，法院應以裁定駁回之
    ，此觀民事訴訟法第249條第1項第4款規定自明。原告主張
    其信徒大會於81年8月21日第1屆2次會議議決修正通過組織
    章程，並經管理委員開會決議推舉吳國誠為主任委員，固據
    提出組織章程、110年2月7日證明書及管理委員名冊為證。
    惟原告組織章程第10條第4款、第13條第1項規定，管理委員
    會置委員3人，由信徒大會就信徒中選任，原告並未提出信
    徒大會議決修正通過組織章程及選任管理委員之會議紀錄、
    簽到名冊，難認確有於81年8月21日召開信徒大會議決通過
    組織章程及選任管理委員，且證明書所載之管理委員多達11
    人，與組織章程規定之3人不符，從而該證明書所謂推舉吳
    國誠為主任委員亦不符合組織章程之規定，吳國誠自非原告
    管理委員會之主任委員，自始即無法定代理權限。吳國誠之
    法定代理權既有欠缺，其代理原告提起本件訴訟，有未經合
    法代理之情形，經本院於110年2月4日言詞辯論期日命原告
    於7日內補正法定代理人，原告迄未補正，揆諸前開說明，
    原告之訴顯非合法。
  ㈡次按有法律上利害關係之第三人，非因可歸責於己之事由而
    未參加訴訟，致不能提出足以影響判決結果之攻擊或防禦方
    法者，得以兩造為共同被告對於確定終局判決提起撤銷之訴
    ，請求撤銷對其不利部分之判決。但應循其他法定程序請求
    救濟者，不在此限。民事訴訟法第507條之1定有明文。核其
    「立法理由」乃為貫徹訴訟經濟之要求，發揮訴訟制度解決
    紛爭之功能，就特定類型之事件，固有擴張判決效力及於訴
    訟外第三人之必要，惟為保障該第三人之程序權，亦應許其
    於一定條件下得否定該判決之效力。爰明定就兩造訴訟有法
    律上利害關係之第三人，非因可歸責於己之事由而未參與訴
    訟，致不能提出足以影響判決結果之攻擊或防禦方法，且其
    權益因該確定判決而受影響者，得以原確定判決之兩造為共
    同被告，對於原確定終局判決提起撤銷之訴，請求撤銷對其
    不利部分之判決。且於重申「第三人撤銷之訴」係對於利害
    關係第三人之特別救濟程序，如該第三人依法應循其他法定
    程序請求救濟者，即不應再許其利用此制度請求撤銷原確定
    判決，爰增訂但書之規定等旨以觀，可見民事訴訟法增設第
    五編之一第三人撤銷訴訟程序，其目的係為保障受判決效力
    所及第三人之權益，倘該第三人非因可歸責於己之事由致未
    獲得參與訴訟之機會，而未參與訴訟程序，如強令其忍受不
    利判決效力之拘束，無異剝奪其訴訟權、財產權，衡諸貫徹
    程序保障之要求，應使該第三人於保護其權益之必要範圍內
    ，得請求撤銷原確定判決。惟該第三人依法尚得循其他法定
    程序請求救濟者，即非該條規定保障之對象，自應尊重原確
    定判決之效力，不得許其任意利用此制度請求撤銷原確定判
    決以混亂確定判決之效力至明。經查：
  ⒈確定判決就訴訟標的之法律關係所生之既判力，基於「既判
    力相對性」之原則，原則上僅於訴訟當事人間發生作用，而
    不能使未實際參與訴訟程序之第三人受拘束，以免剝奪該第
    三人實質上受裁判之權利，及影響其實體上之利益，避免其
    因未及參與訴訟程序及享有程序主體權之保障致權益遭受損
    害。至確定判決如係以對世權之物權請求權為訴訟標的者，
    其既判力固可擴張及於受讓訴訟標的物之第三人（特定繼受
    人），惟該第三人須為於訴訟繫屬後為該當事人之繼受人（
    包括一般繼受人及特定繼受人），始足當之，此觀民事訴訟
    法第401條第1項前段之規定自明（最高法院61年台再字第18
    6號判例、101年度台上字第822號民事裁判意旨參照），因
    此，確定判決就訴訟標的之法律關係所生之既判力，除係以
    對世權之物權請求權為訴訟標的者外，原則僅在訴訟當事人
    間發生效力，不令未實際參與訴訟程序之第三人受到拘束至
    明。系爭確定判決之既判力，就有關羅東林管處依民法第76
    7條、第179條之法律關係，請求吳武雄拆除系爭地上物並將
    占用之系爭土地返還，及無權占用系爭土地所受相當於租金
    之不當得利等訴訟標的，即為系爭確定判決主文第1項、第2
    項所判斷之訴訟標的，系爭確定判決之當事人即羅東林管處
    與吳武雄，應受此項訴訟標的之既判力所拘束。惟系爭確定
    判決主文第2項不是以對世權之物權請求權為訴訟標的，揆
    諸前揭說明，系爭確定判決所生既判力，尚不及訴訟當事人
    以外之第三人。至於系爭確定判決主文第１項雖以對世權之
    物權請求權為訴訟標的，然原告主張系爭地上物為其所有，
    原告自非系爭確定判決訴訟繫屬後為吳武雄之繼受人，及為
    吳武雄或其繼受人占有系爭地上物之人，揆諸前揭說明，系
    爭確定判決之既判力自不及於原告，原告自非屬有法律上利
    害關係之第三人，堪可認定。
  ⒉又第三人就執行標的物有足以排除強制執行之權利者，得於
    強制執行程序終結前，向執行法院對債權人提起異議之訴；
    如債務人亦否認其權利時，並得以債務人為被告，強制執行
    法第15條定有明文。原告主張其為系爭地上物之所有人，羅
    東林管處如以系爭確定判決為執行名義聲請法院強制行拆除
    系爭地上物，原告得提起第三人異議之訴，以排除侵害所主
    張系爭地上物所有權，並無民事訴訟法第507條之1但書規定
    ，因系爭確定判決遭受侵害而不得循其他法定程序救濟之情
    形，原告提起第三人撤銷訴訟，請求撤銷系爭確定判決，核
    與民事訴訟法第507條之1規定要件不符。
七、綜上所述，原告無訴訟能力未由法定代理人合法代理，且欠
    缺提起第三人撤銷訴訟之要件，原告依民事訴訟法第507條
    之1規定，請求撤銷系爭確定判決，應予駁回。
八、本件事證已經明確，兩造其餘之攻擊或防禦方法及所用之證
    據，經本院斟酌後，均認不足以影響本判決之結果，爰不再
    逐一論列，附此敘明。
九、結論，本件原告之訴為無理由，依民事訴訟法第78條，判決
    如主文。　
中　　華　　民　　國　　110 　年　　3 　　月　　18　　日
                  民事庭法　官　陳湘琳　
以上正本係照原本作成。
對於本件判決如有不服，應於收受送達後20日內向本院提出上訴
書狀，敘述上訴之理由，上訴於臺灣高等法院，並按他造當事人
之人數附具繕本。如委任律師提起上訴者，應一併繳納上訴審裁
判費。　　　　　　　　　　　　　
中　　華　　民　　國　　110 　年　　3 　　月　　18　　日
                        書記官　林亭如